臺灣臺中地方法院刑事判決
111年度金訴字第217號
公  訴  人  臺灣臺中地方檢察署檢察官
被      告  陳永貴



上列被告因詐欺等案件，經檢察官提起公訴（110年度偵字第699
4號），因被告於準備程序中就被訴事實為有罪之陳述，經告知
簡式審判程序之旨，並聽取當事人之意見後，本院合議庭裁定由
受命法官獨任進行簡式審判程序，判決如下：
    主    文
陳永貴三人以上共同冒用政府機關及公務員名義犯詐欺取財罪，
處有期徒刑壹年肆月。
    犯罪事實
一、陳永貴明知真實姓名年籍均不詳綽號「蝦皮」、自稱「陳國
    良隊長」、「王政皓檢察官」成年人所屬之詐欺集團（下稱
    本案詐欺集團），係三人以上以實施詐術為手段，成員間彼
    此分工詐欺犯罪階段行為，所組成具有持續性、牟利性之有
    結構性組織，竟仍基於參與犯罪組織之犯意，於民國109年1
    0月14日前某日加入本案詐欺集團，擔任負責提供帳戶、提
    領贓款之「車手」角色。陳永貴、「蝦皮」、「陳國良隊長
    」、「王政皓檢察官」及本案詐欺集團其他不詳成員，即共
    同意圖為自己不法所有，基於三人以上共同冒用政府機關及
    公務員名義犯詐欺取財、隱匿詐欺所得去向及所在之一般洗
    錢之犯意聯絡，先由陳永貴提供其所申辦之中國信託銀行帳
    號000-000000000000號帳戶（下稱中信帳戶）予「蝦皮」使
    用，嗣本案詐欺集團其他成員自109年10月14日9時起，由同
    集團不詳成員撥打電話給李珠蘭，佯稱新北市警局陳國良隊
    長，表示因其健保卡涉嫌洗錢詐騙案須協助調查，隨後陸續
    有自稱檢察官王正皓、刑事偵一隊及健保局等單位人員聯繫
    李珠蘭，詐稱需將存款匯款至渠等指示之銀行帳戶以解除設
    定云云，致李珠蘭陷於錯誤，於同年月21日10時許、同年月
    22日9時55分許，至臺南市○區○○路000號之聯邦商業銀行開
    元分行，先後臨櫃匯款新臺幣（下同）38萬7000元、25萬元
    至上開陳永貴之中信帳戶內，旋遭陳永貴於同年月21日14時
    13分許及同年月22日12時15分許，在臺中市○區○○○道0段000
    號之中國信託商業銀行科博館分行，接續臨櫃提領38萬7000
    元、25萬元後交付該詐欺集團成員「蝦皮」，以此方式製造
    金流斷點，掩飾、隱匿詐欺犯罪所得之去向及所在。
二、案經李珠蘭訴由桃園市政府警察局平鎮分局報告臺灣臺中地
    方檢察署檢察官偵查起訴。
    理    由
一、程序及證據能力之說明：
(一)本件被告陳永貴所犯係死刑、無期徒刑、最輕本刑為三年以
    上有期徒刑以外之罪，其於準備程序中就被訴事實為有罪之
    陳述，經告知簡式審判程序之旨，並聽取公訴人及被告之意
    見後，本院合議庭認為適宜裁定由受命法官獨任進行簡式審
    判程序。又簡式審判程序之證據調查，除關於違反組織犯罪
    防制條例部分外，依刑事訴訟法第273條之2之規定，不受同
    法第159條第1項、第161條之2、第161條之3、第163條之1及
    第164條至第170條規定之限制，先予說明。　　
(二)按組織犯罪防制條例第12條第1項中段規定：「訊問證人之
    筆錄，以在檢察官或法官面前作成，並經踐行刑事訴訟法所
    定訊問證人之程序者為限，始得採為證據。」係以立法排除
    被告以外之人於警詢或檢察事務官調查中所為之陳述，得適
    用刑事訴訟法第159條之2、第159條之3及第159條之5之規定
    ，故證人於警詢時之陳述，於違反組織犯罪防制條例案件，
    即絕對不具有證據能力，自不得採為判決基礎（最高法院10
    9年度台上字第478號、第1267號判決意旨參照）。又上開組
    織犯罪防制條例第12條第1項規定，係排除一般證人於警詢
    陳述之證據能力之特別規定，然被告於警詢之陳述，對被告
    本身而言，則不在排除之列（最高法院102年度台上字第265
    3號判決意旨參照）。故本案被告以外之人於警詢時之陳述
    ，依前揭說明，於違反組織犯罪條例之罪名，即絕對不具證
    據能力，不得採為判決之基礎。至於本案被害人於警詢之證
    述，其僅陳述受騙及交款過程，並未涉及被告參與犯罪組織
    犯行內容，本院僅援用作為認定被告關於加重詐欺取財犯行
    之證據，自不在排除之列。
二、上開犯罪事實，業據被告於本院準備程序及審理時坦承不諱
    （見本院卷第189、229頁），核與證人即告訴人李珠蘭於警
    詢時之證述相符（見偵卷第61至63頁），並有匯款憑條影本
    、告訴人中國信託商業銀行股份有限公司109 年12月10日中
    信銀字第109224839314086 號函及所附客戶資料表、存款交
    易明細在卷可稽(見偵卷第77、105至111頁)，足認被告前揭
    任意性之自白與事實相符，堪以採信。綜上所述，本案事證
    明確，被告犯行堪以認定，應依法論科。
三、論罪科刑
(一)按洗錢防制法第2條規定：「本法所稱洗錢，指下列行為：
    一、意圖掩飾或隱匿特定犯罪所得來源，或使他人逃避刑事
    追訴，而移轉或變更特定犯罪所得。二、掩飾或隱匿特定犯
    罪所得之本質、來源、去向、所在、所有權、處分權或其他
    權益者。三、收受、持有或使用他人之特定犯罪所得。」是
    洗錢之定義，應就犯罪全部過程加以觀察，以行為人主觀上
    具有掩飾或隱匿其特定犯罪所得或變得之財產或財產上利益
    ，與該特定犯罪之關聯性，使其來源形式上合法化，或使他
    人逃避刑事追訴、處罰之犯罪意思，客觀上有掩飾或隱匿特
    定犯罪所得之財物或財產上利益之具體作為者，即屬相當。
    查被告所屬本案詐欺集團成員對告訴人詐騙後，使用被告所
    提供之中信帳戶供告訴人匯款，復由本案詐欺集團車手即被
    告持該帳戶之提款卡至自動櫃員機提領贓款後繳回該詐欺集
    團其他成員，此迂迴提領、輾轉交付行為，已發生製造上述
    詐欺犯罪所得金流斷點，實質上使該等犯罪所得嗣後之流向
    不明，達成掩飾、隱匿犯罪所得之效果，核屬洗錢防制法第
    2條第2款之洗錢行為。
(二)按組織犯罪防制條例所稱之犯罪組織，係指3人以上，以實
    施強暴、脅迫、詐欺、恐嚇為手段或最重本刑逾5年有期徒
    刑之罪，所組成具有持續性或牟利性之有結構性組織；而所
    稱有結構性組織，係指非為立即實施犯罪而隨意組成，不以
    具有名稱、規約、儀式、固定處所、成員持續參與或分工明
    確為必要，同條例第2條第1項、第2項分別定有明文。本案
    依被告所述情節及卷內證據，係由本案詐欺集團成員詐騙告
    訴人匯款至中信帳戶，再由被告提領詐騙款項繳回集團，其
    成員至少有被告、「蝦皮」及向告訴人施用詐術之「陳國良
    隊長」、「王政皓檢察官」等不詳成員等人，足徵上開組織
    縝密，分工精細，須投入相當成本及時間始能如此為之，並
    非隨意組成之立即犯罪，核屬組織犯罪防制條例第2條規定
    之「三人以上，以實施詐術為手段，所組成具有持續性或牟
    利性之有結構性組織」。
(三)核被告所為，係犯刑法第339條之4第1項第1款、第2款之三
    人以上共同冒用政府機關及公務員名義犯詐欺取財罪、組織
    犯罪防制條例第3條第1項後段之參與犯罪組織罪、洗錢防制
    法第14條第1項之一般洗錢罪。
(四)又按共同實行犯罪行為之人，在合同意思範圍以內，各自 
    分擔犯罪行為之一部，相互利用他人之行為，以達其犯罪之
    目的者，即應對於全部所發生之結果，共同負責，不問犯罪
    動機起於何人，亦不必每一階段犯行，均經參與；再關於犯
    意聯絡，不限於事前有所協議，其於行為當時，基於相互之
    認識，以共同犯罪之意思參與者，亦無礙於共同正犯之成立
    ，且數共同正犯之間，原不以直接發生犯意聯絡者為限，即
    有間接之聯絡者，亦包括在內；而詐欺集團成員，以分工合
    作之方式，各自分擔犯罪行為之一部，相互利用他人之行為
    ，以達詐欺取財之目的，即應負共同正犯責任，不必每一階
    段犯行均經參與，且犯意之聯絡，亦不以直接發生者為限，
    其有間接之聯絡者，亦屬之（最高法院28年上字第3110號判
    例、85年度台上字第6220號、97年度台上字第2946號判決意
    旨參照）。查本案犯罪之運作模式，係該詐欺集團成員對告
    訴人詐騙後，使用被告所提供之中信帳戶供告訴人匯款，復
    由被告使用該帳戶臨櫃領得贓款後交予「蝦皮」，雖無證據
    證明被告係直接對告訴人詐欺之人，然被告於本案詐欺集團
    擔任「車手」之工作，所為係整個詐欺集團犯罪計畫中不可
    或缺之重要環節，被告自應就其所參與犯行所生之全部犯罪
    結果共同負責。是以被告與「蝦皮」、「陳國良隊長」、「
    王政皓檢察官」及所屬詐欺集團其他成員就本案犯行間，具
    有犯意聯絡及行為分擔，應論以共同正犯。
(五)被告與前揭參與本案之詐欺集團成年成員，就本案加重詐欺
    取財犯行，係基於同一犯罪決意，而向告訴人實施詐術，致
    其陷於錯誤而先後2次匯款，所為係於密切接近之時間、地
    點實施，侵害同一人之財產法益，行為之獨立性極為薄弱，
    在時間差距上，難以強行分開，應屬數個舉動之接續施行，
    均論以接續犯一罪。
(六)再按刑罰責任之評價與法益之維護息息相關，對同一法益侵
    害為雙重評價，是過度評價；對法益之侵害未予評價，則為
    評價不足，均為法之所禁。又加重詐欺罪，係侵害個人財產
    法益之犯罪，其罪數之計算，核與參與犯罪組織罪之侵害社
    會法益有所不同，審酌現今詐欺集團之成員皆係為欺罔他人
    ，騙取財物，方參與以詐術為目的之犯罪組織。倘若行為人
    於參與詐欺犯罪組織之行為繼續中，先後多次為加重詐欺之
    行為，因參與犯罪組織罪為繼續犯，犯罪一直繼續進行，直
    至犯罪組織解散，或其脫離犯罪組織時，其犯行始行終結。
    故該參與犯罪組織與其後之多次加重詐欺之行為皆有所重合
    ，然因行為人僅為一參與犯罪組織行為，侵害一社會法益，
    屬單純一罪，應僅就「該案中」與參與犯罪組織罪時間較為
    密切之首次加重詐欺犯行論以參與犯罪組織罪及加重詐欺罪
    之想像競合犯，而其他之加重詐欺犯行，祗需單獨論罪科刑
    即可，無需再另論以參與犯罪組織罪，以避免重複評價。是
    如行為人於參與同一詐欺集團之多次加重詐欺行為，因部分
    犯行發覺在後或偵查階段之先後不同，肇致起訴後分由不同
    之法官審理，為裨益法院審理範圍明確、便於事實認定，即
    應以數案中「最先繫屬於法院之案件」為準，以「該案件」
    中之「首次」加重詐欺犯行與參與犯罪組織罪論以想像競合
    。縱該首次犯行非屬事實上之首次，亦因參與犯罪組織之繼
    續行為，已為該案中之首次犯行所包攝，該參與犯罪組織行
    為之評價已獲滿足，自不再重複於他次詐欺犯行中再次論罪
    ，俾免於過度評價及悖於一事不再理原則。至於「另案」起
    訴之他次加重詐欺犯行，縱屬事實上之首次犯行，仍需單獨
    論以加重詐欺罪，以彰顯刑法對不同被害人財產保護之完整
    性，避免評價不足（最高法院109年度台上字第3945號判決
    意旨參照）。又犯罪之著手，係指行為人基於犯罪之決意而
    開始實行密接或合於該罪構成要件之行為而言。而首次加重
    詐欺犯行，其時序之認定，自應以詐欺取財罪之著手時點為
    判斷標準；詐欺取財罪之著手起算時點，依一般社會通念，
    咸認行為人以詐欺取財之目的，向被害人施用詐術，傳遞與
    事實不符之資訊，使被害人陷於錯誤，致財產有被侵害之危
    險時，即屬詐欺取財罪構成要件行為之著手，並非以取得財
    物之先後順序為認定依據（最高法院110年度台上字第2066
    號判決意旨參照）。經檢視被告之臺灣高等法院被告前案紀
    錄表，被告參與本案詐欺集團犯罪組織後之加重詐欺犯行，
    本案乃最早且唯一起訴，被告參與同一犯罪組織之加重詐欺
    犯行尚無經其他法院論罪科刑確定情形，依照前開說明，自
    應就被告本案中所涉參與本案詐欺集團犯罪組織之首次加重
    詐欺犯行(即本案)，與組織犯罪防制條例第3條第1項後段之
    參與犯罪組織罪論以想像競合。被告所為，係一行為觸犯數
    罪名之想像競合犯，應依刑法第55條規定，從一重之三人以
    上共同冒用政府機關及公務員名義犯詐欺取財罪。　
(七)想像競合犯之處斷刑，本質上係「刑之合併」。其所謂從一
    重處斷，乃將想像競合犯組成之評價上數罪，合併為科刑一
    罪，其所對應之刑罰，亦合併其評價上數罪之數法定刑，而
    為一個處斷刑。易言之，想像競合犯侵害數法益者皆成立犯
    罪，論罪時必須輕、重罪併舉論述，同時宣告所犯各罪名，
    包括各罪有無加重、減免其刑之情形，亦應說明論列，量刑
    時併衡酌輕罪部分量刑事由，評價始為充足，然後依刑法第
    55條前段規定「從一重處斷」，非謂對於其餘各罪可置而不
    論。因此，法院決定處斷刑時，雖以其中最重罪名之法定刑
    ，做為裁量之準據，惟於裁量其輕重時，仍應將輕罪合併評
    價在內（最高法院108年度台上字第4405、4408號判決意旨
    ）。準此：
  1.參與犯罪組織者，其參與情節輕微者，得減輕或免除其刑，
    組織犯罪防制條例第3條第1項但書定有明文。又組織犯罪防
    制條例第8條第1項規定：「犯第3條之罪自首，並自動解散
    或脫離其所屬之犯罪組織者，減輕或免除其刑；因其提供資
    料，而查獲該犯罪組織者，亦同；偵查及審判中均自白者，
    減輕其刑。」，查被告參與詐欺集團犯罪組織，擔任「車手
    」之工作，使告訴人受有財產上損害，難認被告參與犯罪組
    織之情節輕微，即無依上開規定減免其刑之餘地，又本案卷
    存證據無法證明被告就參與犯罪組織部分有自首並自動脫離
    其所屬之犯罪組織，或有因其提供資料而查獲該犯罪組織，
    故無從依組織犯罪防制條例第8條第1項前段規定減輕或免除
    其刑。
  2.另組織犯罪防制條例第8條第1項規定：「犯第3條之罪自首
    ，並自動解散或脫離其所屬之犯罪組織者，減輕或免除其刑
    ；因其提供資料，而查獲該犯罪組織者，亦同；偵查及審判
    中均自白者，減輕其刑。」及洗錢防制法第16條第2項規定
    ：「犯前2條之罪，在偵查或審判中自白者，減輕其刑。」
    ，被告就上揭參與犯罪組織及一般洗錢之犯行於偵查及本院
    審理中均坦承不諱，已如前述，所犯參與犯罪組織及一般洗
    錢部分，本應均依前開規定減輕其刑，但因參與犯罪組織及
    一般洗錢部分與三人以上共同冒用政府機關及公務員名義犯
    詐欺取財罪，成立想像競合犯，從一重之三人以上共同冒用
    政府機關及公務員名義犯詐欺取財罪，自無從再適用該條項
    規定減刑，惟依前開說明，本院仍將於後述量刑時以考量，
    附此說明。
(八)按司法院釋字第775號解釋理由書記載：「…惟系爭規定，不
    分情節，一律加重最低本刑，因目前實務上有期徒刑加重係
    以月為計算單位，如最低法定本刑為6月有期徒刑，累犯加
    重結果，最低本刑為7月有期徒刑。本來法院認為諭知6月有
    期徒刑得易科罰金或易服社會勞動即可收矯正之效或足以維
    持法秩序，但因累犯加重最低本刑之結果，法院仍須宣告7
    月以上有期徒刑，致不能易科罰金或易服社會勞動。因此，
    系爭規定，不分情節，基於累犯者有其特別惡性及對刑罰反
    應力薄弱等立法理由，一律加重最低本刑，於不符合刑法第
    59條所定要件之情形下，致生行為人所受之刑罰超過其所應
    負擔罪責之個案，其人身自由因此遭受過苛之侵害部分，對
    人民受憲法第8條保障之人身自由所為限制，不符憲法罪刑
    相當原則，牴觸憲法第23條之比例原則」，依完整的理由書
    的記載，並非認為有依刑法第59條規定減輕其刑者，其有累
    犯時即應予加重其刑，該號解釋只是舉例若涉犯最輕本刑有
    期徒刑6月之情形時，若未能依刑法59條規定減輕其刑，則
    累犯一律加重為至少7月以上有期徒刑，對於行為人來說是
    不符合憲法罪刑相當原則而有牴觸憲法第23條之比例原則。
    亦即法院如認依累犯規定加重最低本刑，有罪刑不相當之情
    形，不論已否依刑法第59條規定酌減其刑，仍得依上開解釋
    意旨，裁量不予加重（最高法院109年度台上字第5073號判
    決意旨參照）。至如何能避免發生「罪刑不相當」之情形，
    自應審酌犯罪行為人之前、後案之犯罪類型、行為態樣是否
    相同或類似；前案執行完畢與後案發生之時間相距長短；前
    案是故意或過失所犯；前案執行是入監執行完畢，抑或易科
    罰金或易服社會勞動而視為執行完畢；前、後案對於他人生
    命、身體、財產等法益侵害情形如何（例如對於習於施用毒
    品與竊盜慣犯之考量，即或有不同）等具體個案各種因素，
    再兼衡後案犯罪之動機、目的、計畫、犯罪行為人之年齡、
    性格、生長環境、學識、經歷、反省態度（即後案之行為內
    涵及罪責是否明顯偏低）等情綜合判斷，以觀其有無特別惡
    性或對刑罰反應力薄弱而決定是否依累犯規定加重最低本刑
    （最高法院108年度台上字第1606號判決意旨參照）。檢察
    官雖起訴主張被告前曾因妨害秘密罪，經法院判決判處有期
    徒刑3月，於106年12月7日易科罰金執行完畢，其於有期徒
    刑執行完畢後，5年以內故意再犯本件有期徒刑以上之本罪
    ，為累犯，請依刑法第47條第1項之規定及大法官釋字第775
    號解釋意旨，斟酌是否加重其刑等語，惟本院考量被告所犯
    本案詐欺案件與被告前案妨害秘密案件之犯罪情節及罪質均
    不相符，自難認被告就此部分犯行具有特別惡性或對刑罰反
    應力薄弱，依上開說明，本院認尚無對其依累犯規定加重最
    低本刑之必要，而僅將上述被告之前科紀錄列入刑法第57條
    第5款「犯罪行為人之品行」之量刑審酌事由，附此敘明。
(九)爰審酌被告前於106年間因妨害秘密案件，經法院判處有期
    徒刑3月確定，於106年12月7日易科罰金執行完畢之素行紀
    錄，仍不思其正值壯年、體無殘缺，當以正當途徑獲取金錢
    ，竟加入詐欺集團之犯罪組織，擔任「車手」工作，無視政
    府一再宣示掃蕩詐欺集團決心，侵害告訴人之財產法益，嚴
    重破壞社會經濟秩序，可見其法治觀念薄弱，復考量其坦承
    全部犯行，然經本院先後2次依其意願安排調解，均不到場
    ，難謂有何積極彌補告訴人所受損害之具體作為，兼衡被告
    在本案犯罪中所扮演之角色及參與犯罪之程度，被告之犯罪
    動機、目的，及自述之教育程度、職業、家庭生活及經濟情
    況等一切情狀（見本院卷第229頁），量處如主文所示之刑
    。
四、沒收部分：　　
　　被告雖參與本案詐欺集團擔任車手，惟被告供陳未取得報酬
    等語詳實（見本院卷第189頁），而本案復無證據證明被告
    獲有報酬，自無犯罪所得應予沒收、追徵之問題。另被告既
    未實際取得告訴人受騙而繳回上手之款項，該款項亦非在其
    實際掌控中，被告就所隱匿之財物不具所有權及事實上處分
    權，自無庸依洗錢防制法第18條第1項前段規定沒收。　　
據上論斷，應依刑事訴訟法第273 條之1 第1 項、第299 條第1
項前段，組織犯罪防制條例第3條第1項後段，洗錢防制法第14條
第1項，刑法第11條前段、第28條、第339條之4第1項第1款、第2
款、第55條，刑法施行法第1條之1第1項，判決如主文。
本案經鐘祖聲提起公訴，檢察官陳永豐、蕭如娟到庭執行職務。
中　　華　　民　　國　　111 　年　10 　　月　　25　　日
                  刑事第七庭  法  官  林忠澤　
以上正本證明與原本無異。
如不服本判決應於收受送達後20日內向本院提出上訴書狀，並應
敘述具體理由；其未敘述上訴之理由者，應於上訴期間屆滿後20
日內向本院補提理由書（均須按他造當事人之人數附繕本）「切
勿逕送上級法院」。
告訴人或被害人如不服判決，應備理由具狀向檢察官請求上訴，
上訴期間之計算，以檢察官收受判決正本之日起算。
　                     　　　 書記官  許采婕
中　　華　　民　　國　　111 　年　　10　　月　　25　　日
 附錄論罪科刑法條
組織犯罪防制條例第3條
發起、主持、操縱或指揮犯罪組織者，處3年以上10年以下有期
徒刑，得併科新臺幣1億元以下罰金；參與者，處6月以上5年以
下有期徒刑，得併科新臺幣1千萬元以下罰金。但參與情節輕微
者，得減輕或免除其刑。
具公務員或經選舉產生之公職人員之身分，犯前項之罪者，加重
其刑至二分之一。
犯第1項之罪者，應於刑之執行前，令入勞動場所，強制工作，
其期間為3年。
前項之強制工作，準用刑法第90條第2項但書、第3項及第98條第
2項、第3項規定。
以言語、舉動、文字或其他方法，明示或暗示其為犯罪組織之成
員，或與犯罪組織或其成員有關聯，而要求他人為下列行為之一
者，處3年以下有期徒刑，得併科新臺幣3百萬元以下罰金：
一、出售財產、商業組織之出資或股份或放棄經營權。
二、配合辦理都市更新重建之處理程序。
三、購買商品或支付勞務報酬。
四、履行債務或接受債務協商之內容。
前項犯罪組織，不以現存者為必要。
以第5項之行為，使人行無義務之事或妨害其行使權利者，亦同
。
第5項、第7項之未遂犯罰之。

洗錢防制法第14條
有第二條各款所列洗錢行為者，處7年以下有期徒刑，併科新臺
幣5百萬元以下罰金。
前項之未遂犯罰之。
前二項情形，不得科以超過其特定犯罪所定最重本刑之刑。

刑法第339條之4第1項
犯第339條詐欺罪而有下列情形之一者，處1年以上7年以下有期
徒刑，得併科1百萬元以下罰金：
一、冒用政府機關或公務員名義犯之。
二、三人以上共同犯之。
三、以廣播電視、電子通訊、網際網路或其他媒體等傳播工具，
    對公眾散布而犯之。
洗錢防制法第14條第1項
有第二條各款所列洗錢行為者，處7年以下有期徒刑，併科新臺
幣5百萬元以下罰金。